臺灣高等法院刑事判決
109年度上訴字第2727號
上  訴  人  
即  被  告  黃孜尚



上列上訴人因毒品危害防制條例案件，不服臺灣桃園地方法院10
9年度審訴字第53號，中華民國109年4月10日第一審判決（起訴
案號：臺灣桃園地方檢察署108年度撤緩毒偵字第758號），提起
上訴，本院判決如下：
    主  文
原判決撤銷。
本件公訴不受理。
    理  由
一、公訴意旨略以：被告甲○○分別基於施用第一級毒品海洛因及
    第二級毒品甲基安非他命之犯意，於民國107年1月31日下午
    5、6時許，在位於桃園市○鎮區○○街000號5樓之住處內，以
    針筒靜脈注射之方式施用海洛因1次，另以玻璃球內點火燒
    烤方式施用甲基安非他命1次，嗣於同日晚間9時許，在桃園
    市○○區○○路0段000號即中壢興國郵局前為警盤查查獲，並扣
    得其所有之甲基安非他命1包（含袋毛重1.01公克，因鑑驗
    取用0.0027公克），經警逮捕並駕駛車牌號碼000－0000號警
    用巡邏車將其帶往桃園市政府警察局中壢分局興國派出所，
    嗣抵達興國派出所執行搜身時，在其身上查獲並扣得注射針
    筒2支，另在上開巡邏車內查獲並扣得其棄置車內之毒品海
    洛因2包（淨重0.18公克、0.36公克，驗餘淨重0.18公克、0
    .35公克，空包裝重0.22公克、0.26公克）及削尖吸管2支等
    物。經其同意採驗其尿液，查悉上情。因認被告涉犯毒品危
    害防制條例第10條第1項、第2項之施用第一、二級毒品罪嫌
    等語。
二、刑事訴訟法第303條第1款規定，案件有起訴之程序違背規定
    之情形者，應諭知不受理之判決。此所稱之起訴之程序違背
    規定，係指檢察官提起公訴之訴訟行為於程序上有違法律之
    規定而言。而提起公訴之訴訟行為是否於程序上有違法律規
    定，原則上，固是以起訴時所存在之事項及法律規定為判斷
    ，惟檢察官起訴後始發生之情事變更事由，致法院不能為實
    體審理及判決亦屬「起訴之程序違背規定」。
三、被告行為後，毒品危害防制於108年12月17日修正，並於109
    年1月15日公布，依同條例第36條規定，同條例第24條之施
    行日期，由行政院定之外（現尚未施行），同條例第20、23
     條等規定，已於同年7月15日施行。茲就法律適用情形說明
    如下：
（一）按「本條例中華民國108年12月17日修正之條文施行前犯
      第10條之罪之案件，於修正施行後，依下列規定處理：..
      .審判中之案件，由法院或少年法院（地方法院少年法庭
      ）依修正後規定處理；依修正後規定應為不起訴處分或不
      付審理之裁定者，法院或少年法院（地方法院少年法庭）
      應為免刑之判決或不付審理之裁定」，毒品危害防制條例
      第35條之1第2款定有明文。又毒品危害防制條例第20條第
      3項、第23條第2項分別修正為「依前項規定為觀察、勒戒
      或強制戒治執行完畢釋放後，『3年後』再犯第10條之罪者
      ，適用前2項之規定」、「觀察、勒戒或強制戒治執行完
      畢釋放後，『3年內』再犯第10條之罪者，檢察官或少年法
      院（地方法院少年法庭）應依法追訴或裁定交付審理」。
      準此，法院就審判中之施用毒品案件，應依上開修正後規
      定處理。
（二）（修正後）毒品危害防制條例第20條第3項規定，所謂「3
      年後再犯」，只要本次再犯（不論修正施行前、後）距最
      近1次觀察、勒戒或強制戒治執行完畢釋放，已逾3年者，
      即該當之，不因其間有無犯第10條之罪經起訴、判刑或執
      行而受影響（最高法院刑事大法庭109年度台大字第3826
      號裁定意旨參照）。是以，如距最近1次觀察、勒戒或強
      制戒治執行完畢釋放後，已逾3年者，即應令觀察、勒戒
      ，其間縱因另犯該罪經起訴、判刑或執行，究與觀察、勒
      戒或強制戒治已經完整之治療療程不同，無法補充或替代
      而等同醫療處置，均應再予觀察勒戒之機會，以善盡國家
      維護國民身心健康的最低限度保護義務。
（三）又修正後毒品危害防制條例第24條固於109年1月15日修正
      公布，然迄今尚未生效施行，業如前述，堪認修正前毒品
      危害防制條例第24條第1項「本法第20條第1項及第23條第
      2項之程序，於檢察官先依刑事訴訟法第253條之1第1項、
      第253條之2之規定，為附命完成戒癮治療之緩起訴處分時
      ，或於少年法院（地方法院少年法庭）認以依少年事件處
      理法程序處理為適當時，不適用之」、第2項「前項緩起
      訴處分，經撤銷者，檢察官應依法追訴」、第3項「第1項
      所適用之戒癮治療之種類、其實施對象、內容、方式與執
      行之醫療機構及其他應遵行事項之辦法及完成戒癮治療之
      認定標準，由行政院定之」等規定均仍為現行有效條文。
      參諸修正後毒品危害防制條例第24條第2項規定「前項緩
      起訴處分，經撤銷者，檢察官應『繼續偵查』或起訴。」於
      97年4月30日修正後，就18歲以上施用毒品者進入司法程
      序之戒癮治療方式，採取「觀察、勒戒或強制戒治」及「
      附命戒癮治療緩起訴」雙軌制，立法者旨在設計多元處遇
      ，以達對施用毒品者有效治療、戒毒自新之目的，究應採
      機構或社區處遇方式，立法者賦予檢察官裁量權，「得」
      依職權於個案中具體審酌決定。準此，在毒品危害防制條
      例第20條第3項及第23條第2項修正施行後，有關現行有效
      之修正前毒品危害防制條例第24條規定之解釋及適用範圍
      ，勢須參酌上揭修法意旨，在現行規範文義範圍內配合調
      整，方能貫徹前述修法目的。從而，在施用毒品者如距最
      近1次觀察、勒戒或強制戒治執行完畢釋放後，或已完成
      戒癮治療程序，已逾3年者，檢察官仍得本於職權，就修
      正後毒品危害防制條例第20條第3項、第23條第2項及現行
      有效之修正前毒品危害防制條例第24條等規定及立法目的
      ，妥為斟酌、裁量是否聲請法院裁定觀察、勒戒或為附命
      完成戒癮治療之緩起訴處分，於此，法院原則上應尊重檢
      察官職權之行使，僅為有限之低密度審查。
　四、原審認被告犯施用第一級毒品海洛因、施用第二級毒品甲
      基安非他命罪，因認被告同時將上開第一、二級毒品同時
      放置入針筒內以注射方式施用第一、二級毒品之所為，為
      一行為犯施用第一級毒品海洛因、第二級毒品甲基安非他
      命罪（想像競合犯），事證明確，予以論罪科刑，固非無
      見。惟查：
（一）被告前有多次施用毒品違反毒品危害防制條例犯行，本件
      被告經「附命緩起訴」之該次施用第一、二級毒品犯行（
      即前案）前於101年間因施用毒品，經臺灣桃園地方法院
      以101年毒聲字第331號裁定觀察勒戒，並因認有繼續施用
      毒品傾向，由同前開法院以101年毒聲字第713號裁定強制
      戒治，於102年6月13日期滿後由臺灣桃園地方檢察署檢察
      官以102年度戒毒偵字第67號為不起訴處分；之後被告於1
      07年至108年間所犯施用第一、二級毒品案，除前述經緩
      起訴處分外，均經檢察官起訴，並由法院判處徒刑，未另
      為觀察、勒戒等處遇等節，有本院被告前案紀錄表在卷可
      按。是被告本件被訴於前揭時間，施用第一、二級毒品之
      犯行，雖經附戒癮治療緩起訴，然於緩起訴期間，因有違
      反刑事訴訟法第253條之2第1項第6、8款規定，經撤銷緩
      起訴處分確定，被告事實上並未完成戒癮治療程序，而其
      本次施用毒品行為距其最近1次施用毒品經依法觀察、勒
      戒、強制戒治執行完畢釋放，期間均已逾3年，是據上開
      說明，及最高法院109年度台上字第3826號判決意旨，自
      應依修正後毒品危害防制條例第20條第3 項，及現行有效
      之修正前毒品危害防制條例第24條等規定，重啟處遇程序
      ，再予被告適用「觀察、勒戒或強制戒治」強制治療程序
      或受「附命戒癮治療緩起訴處分」之機會。公訴人未及適
      用修正後毒品危害防制條例等相關規定，針對個案具體審
      酌、裁量有無對被告附命完成戒癮治療之緩起訴處分之可
      能，逕予提起公訴，法院無可審查檢察官是否為合義務性
      之裁量而認定本案有應為不起訴處分之情事，應認檢察官
      就被告本案施用第一、二級毒品犯行提起公訴之起訴程序
      違背規定，且無從補正，應為公訴不受理判決。
（二）原審未審酌上情而對被告予以論罪科刑，自有未洽，被告
      上訴所稱本案檢察官應重新製作撤銷緩起訴處分書，不應
      僅重新送達之前所製作之處分書，致被告誤認為補寄錯失
      抗告機會云云，爰依法提起上訴等語。雖屬無據，惟原判
      決既有上開可議之處，自屬無可維持，應由本院將原判決
      撤銷，改諭知公訴不受理判決，且不經言詞辯論為之。
據上論結，應依刑事訴訟法第369條第1項前段、第364條、第303
條第1款、第307條，判決如主文。
本案經檢察官趙燕利提起公訴。 　　　
中　　華　　民　　國　　109 　年　　12　　月　　28　　日
                  刑事第十四庭審判長法　官  黃斯偉
                                    法　官  許泰誠
                                    法　官  程克琳
以上正本證明與原本無異。
如不服本判決，應於收受送達後20日內向本院提出上訴書狀，其
未敘述上訴之理由者並得於提起上訴後20日內向本院補提理由書
（均須按他造當事人之人數附繕本）「切勿逕送上級法院」。
                                    書記官  劉靜慧
中　　華　　民　　國　　110 　年　　1 　　月　　4 　　日